---
title: "R de Resultados"
author: "Agus Romero y Gaspo Herrero"
date: "2025-03-09"
output:
  pdf_document:
    toc: true
  html_notebook:
    toc: true
    toc_float: true
  html_document:
    toc: true
    df_print: paged
---

------------------------------------------------------------------------

# Intro

Objetivo: Nos interesa explorar los principales cambios en el Mercado de Trabajo a raíz del nuevo gobierno como guía para explorar las herramientas.

Para trabajar en el entorno compartido de github configuarmos una carpeta de origen de la información (*El pescado*), una carpeta con los Scripts (*El cuchillo*) y una carpeta con los resultados (*Las tripas*).

Como la idea era poder aplicarlo de manera repetida para los distintos trimestres y poder construir series, decidimos que el pescado contenga todas las bases de interes. Que los Scripts trabajan principalmente con funciones que permitan la repitencia trimestre a trimestre. Y en este caso, los resultados, en lugar de ser los presentados en la carpeta resultados, serán presentados en este Markdown (el kanicama).

# Primeros cambios en la base

Construimos un entorno de trabajo y una funcion para descargar la información para luego descargar las y juntarlas, ya listas para trabajar y transformar toda junta.

Como este procesamiento fue pensado para construir series y cuadros que puedan replicarse para todas las bases de interés, definidas con anterioridad, construimos la gran mayoria de cuadros y tablas a partir de funciones.

```{r echo=TRUE, message=FALSE, warning=FALSE}
#Librerías
# Librerías necesarias
  library(tidyverse)
  library(eph)
  library(haven)
  library(dplyr)
  library(readr)
  library(openxlsx)
  library(stringr)
  library(purrr)
  library(plotly)


  
# Configuro mi espacio de trabajo y armo las primeras direcciones y funciones
#Ruta donde se almacenan los archivos RDS
  ruta_datos <- "01_data/"
  
  # Función para importar datos desde RDS
  importar_datos <- function(ano, trimestre) {
    archivo <- paste0(ruta_datos, "base_", ano, "_T", trimestre, ".rds")
    
    if (file.exists(archivo)) {
      datos <- readRDS(archivo) %>%
        mutate(anio_trim = paste0(ANO4, "T", TRIMESTRE)) 
  # Agregar columna para identificación
      
      return(datos)
    } else {
      message("No se encontró: ", archivo)
      return(NULL)
    }
  }
  
  # Definir los trimestres de interés (3T 2023 hasta 2T 2024)
  trimestres_seleccionados <- expand.grid(
    ANO4 = 2023:2024, 
    TRIMESTRE = 3
  )
  # %>%
  #   filter(!(ANO4 == 2023 & TRIMESTRE < 3),  
  #          # Excluir antes del 3T 2023
  #          !(ANO4 == 2024 & TRIMESTRE > 3)) 
  #          # Excluir después del 2T 2024

# Importar y combinar todos los archivos
  lista_datos <- lapply(1:nrow(trimestres_seleccionados), function(i) {
    importar_datos(trimestres_seleccionados$ANO4[i], 
                   trimestres_seleccionados$TRIMESTRE[i])
  })
  
  # Unir todas las bases en una sola ####
  base <- bind_rows(lista_datos)

```

Con la base inicial, incorporamos las variables del CAES y el CNO. Construimos unas variables de rango etario y nivel educativo (diferenciando superior completo e incompleto)

```{r include=FALSE}
   
  # Organizar etiquetas y cla1ficaciones
base <- base %>%
    organize_caes() %>%   # Etiquetas según CAES
    organize_cno()        # Cla1ficación según CNO
  
head(base)
# Comienza el juego de las bases #### 
base <- readRDS("01_data/input_original/bases_originales.rds")

# Crear variables rango_etario y nivel.ed1
base <- base %>%
  mutate(
    rango_etario = case_when(
    CH06 < 19  ~ "Menor a 19",
    CH06 >= 19 & CH06 <= 30 ~ "Jovenes (de 19 a 30 años)",
      CH06 >= 31 & CH06 <= 45 ~ "adultos (de 31 a 45)",
      CH06 >= 46 & CH06 <= 60 ~ "adultos 2 (de 46 a 60)",
      CH06 >= 61  ~ "mayores de 60",
      TRUE ~ NA_character_    ),
    nivel.ed1 = factor(case_when(
      NIVEL_ED %in% c(7,1,2,3) ~ "Menor a Secundaria", 
      NIVEL_ED %in% 4 ~ "Secundaria Completa",
      NIVEL_ED == 5 ~ "Superior Incompleto",
      NIVEL_ED == 6 ~ "Superior Completo",
      TRUE ~ "Ns/Nr"
    ), levels = c("Menor a Secundaria","Secundaria Completa","Superior Incompleto","Superior Completo"))
  )

# Filtrar ocupados
base_ocupados <- base %>%
  filter(ESTADO == 1)

# Guardar base ocupados
saveRDS(base_ocupados, "01_data/outputs_filtros/bases_ocupados.rds")

# Cargar base de ocupados
#base_ocupados <- readRDS("01_data/outputs_filtros/bases_ocupados.rds")


```

Como segundos cambios, introducimos las primeras variables para cateogrizar precariedad en la población ocupada.

## Tamaño del establecimiento

Durante la construcción de estas variables, se destacan cambios en la construcción de la variable de "tamaño del establacimiento", ya que incorporamos criterios adicionales, presentes en una pregunta de rescate y en una pregunta del bloque de asalariadas particulares, que permite recateogirzar a personas que no contestaron la pregunta original del tamaño del establecimiento.

```{r}
#Una comparación entre las variables cosntruidas para el tamaño de establecimiento. 

base <- base %>%
  filter(ESTADO == 1, CAT_OCUP == 3) %>% # Ocupados asalariados
  mutate(
    tamanio.establec_original = factor(
      case_when(PP04C %in% 1:6  ~ "Pequeño",
                PP04C %in% 7:8  ~ "Mediano",
                PP04C %in% 9:12 ~ "Grande",
                PP04C %in% 99   ~ "Ns/Nr"),
      levels = c("Pequeño","Mediano","Grande","Ns/Nr")))

  
  
#Categorizo sin jerarquía y de manera exaustiva.   
  cuadro_anexo1 <- base %>% 
    filter(ESTADO == 1, CAT_OCUP == 3) %>%
    group_by(tamanio.establec_original) %>%
    summarise(
    unipersonal = sum(PONDERA[PP04C==1]),
    peque = sum(PONDERA[PP04C %in% 2:5| (PP04C==99 & PP04C99==1)]),
    mediano = sum(PONDERA[PP04C %in% 6:8| (PP04C==99 & PP04C99==2)]),
    grande = sum(PONDERA[PP04C %in% 9:12| (PP04C==99 & PP04C99==3)]),
    Trabajadora.domestica= sum (PONDERA [PP04B1==1])
    )
    
  
write.xlsx (file = "C:/Users/Hache/Documents/GitHub/EPH_precariedad_23-24/cuadros/cuadro_anexo_tamanioestablecimiento.",  cuadro_anexo1)

print(cuadro_anexo1)
```

Finalmente usaremos la nueva variable propuesta que permite recategorizar gran parte de las no respuestas.

#ver porque hay base ocupados y base asalariados y todavia no queda claro cual se utilizará a partir de acá.

```{r}
base_ocupados <- base %>%
  filter(ESTADO== 1) %>%
  mutate(
    tamanio.establec = case_when(
      !is.na(PP04C99) ~ case_when(
        PP04C99 == 1 ~ "peque",
        PP04C99 == 2 ~ "mediano",
        PP04C99 == 3 ~ "grande",
        PP04C99 == 9 ~ "NS/NR"
      ),
      PP04C == 1 ~ "uni",
      PP04C %in% c(2, 3, 4, 5) ~ "peque",
      PP04C %in% c(6, 7, 8) ~ "mediano",
      PP04C %in% c(9, 10, 11, 12) ~ "grande",
      TRUE ~ NA_character_
    ),
    antiguedad_empleo = case_when(
      as_factor(PP07A) %in% c("1", "2", "3", "4", "5", "6") ~ as_factor(PP07A),#asalariados
      as_factor(PP05H) %in% c("1", "2", "3", "4", "5", "6") ~ as_factor(PP05H) #no asalariados (independientes/cuentapropia)
    ), 
    antiguedad_empleo = factor(
      antiguedad_empleo, 
      levels = c("1", "2", "3", "4", "5", "6"),
      labels = c("menor a 1 mes", "1 a 3 meses", "más de 3 a 6 meses", 
                 "más de 6 a 12 meses", "más de 1 año a 5 años", "más de 5 años")
    )
  )


#Creo la base asalariados
base_asalariados <- base_ocupados %>% filter(CAT_OCUP==3)

# Guardar base asalariados
saveRDS(base_ocupados, "01_data/outputs_filtros/bases_ocupados.rds")

saveRDS(base_asalariados, "01_data/outputs_filtros/bases_asalariados.rds")
```

## Modificaciones para asalariados

A continuación, nos quedamos solo con la población asalariada. Y creamos las principales variables con las que evaluar la precariedad:

(i) Tecnología y calificación: los trabajos precarios son trabajos de baja tecnología y baja calificación, en este caso serán considerados precarios quienes no utilizan ninguna maquinaria como herramientas de trabajo, exceptuando que se trate de profesionaes.

(ii) Tamaño del establecimiento: los trabajos en establecimientos pequeños se enfrentan a una menor divi1on social y tecnica del trabajo, y a menores niveles de productividad.

     Serán considerados precarios aquellos que trabajen establecimientos con menos de 5 trabajadores

(iii) Descuento jubilatorio: es una variable históricamente construida para conocer las condiciones de trabajo de las personas asalariadas. 1n embargo, es consensuada como la mejor variable para identificar la condicion de precario en los asalariados. Aquellos que no cuenten con descuentos jubilatorios por el puesto de trabajo, serán considerados precarios.

(iv) Trabajadores a tiempo parcial involuntario : Los trabajadores subocupados, es decir que trabajan menos de una jornada con1derada normal por razones involuntarias y que están disponibles para trabajar serán considerados trabajadores en empleos precarios.

(v) Trabajadores con empleos con finalización: trabajadores que declaran que su trabajo tiene periodo de finalización.

    Una vez consideradas las dimen1ones de precariedad mencionadas, construimos una variable que cuente cuantas de ellas se cumplen para determinadas actividades o grupo de personas.

```{r echo=TRUE}
# Cargar base de asalariados
base_asalariados <- readRDS("01_data/outputs_filtros/bases_asalariados.rds")
# Crear variables de precariedad ####
base_asalariados <- base_asalariados %>%
  mutate(
      # 1gno de precariedad tecnológica y de calificación
      # preca_tecno_calif = case_when(
      # TECNOLOGIA == "1n operación de maquina" & CALIFICACION == 1 ~ "4",  # Solo cuando ambos son 1
      #   TRUE ~ "0" ),
      
    # Cla1ficación de educación
      nivel.ed = factor(case_when(
        NIVEL_ED %in% c(7,1,2,3) ~ "Menor a Secundaria",
        NIVEL_ED %in% c(4,5) ~ "Secundaria Completa",
        NIVEL_ED == 6 ~ "Superior Completo",
        TRUE ~ "Ns/Nr"),
        levels = c("Menor a Secundaria","Secundaria Completa","Superior Completo")),
    
    # Cla1ficación de tamaño del establecimiento
   tamanio.establec= case_when(
    PP04C == 1 ~ "uni",
    PP04C %in% c(2, 3, 4, 5) ~ "peque",
    PP04C %in% c(6, 7, 8) ~ "mediano",
    PP04C %in% c(9, 10, 11, 12) ~ "grande",
    PP04C99 == 1 ~ "peque",
    PP04C99 == 2 ~ "mediano",
    PP04C99 == 3 ~ "grande",
    PP04C99 == 9 ~ "NS/NR",
    TRUE ~ NA_character_  ),
    descuento_jubil = case_when(PP07H == 1 ~ "Si", PP07H == 2 ~ "No"),
    part.time.inv = case_when(PP3E_TOT < 35 & PP03G == 1 ~ "Si", TRUE ~ "No"),
    tiempo.determinado = case_when(PP07C == 1 ~ "Si", TRUE ~ "No"),
    Signo_educ_tamaño = as.integer(nivel.ed == "Menor a Secundaria" & tamanio.establec == "peque"),  # 1er 1gno
    Signo_sindescuento = as.integer(descuento_jubil == "No"),  # 2do 1gno
    Signo_tiempo = as.integer(part.time.inv == "Si" | tiempo.determinado == "Si"),  # 3er 1gno
    # 1gno_tecno_calif = as.integer(preca_tecno_calif == 4),  # 4to 1gno
    total_precario = Signo_educ_tamaño + Signo_sindescuento + Signo_tiempo 
    # + 1gno_tecno_calif)
)
# Guardar base con precariedad
saveRDS (base_asalariados, "01_data/outputs_filtros/bases_precariedad.rds")


```

Por problemas con la variable que vincula calificación y tecnología del puesto de trabajo con la precariedad("Tecnología y calificación" o "preca_tecno_calif"), utilizaremos nivel educativo y tamaño. Intentaremos resolver en próximas experiencias.

# Precariedad según nivel educativo

```{r}
#Entrada
C._preca.nivel.ed <- base_asalariados %>%
  group_by(ANO4, nivel.ed1) %>%  
  summarise(
    Poblacion_Ambos = sum(PONDERA),
    Poblacion_precaria = sum(PONDERA[descuento_jubil == "No"]),   .groups = "drop"
  ) %>%
  mutate(
    'Prop. precarios' = Poblacion_precaria / Poblacion_Ambos
  )
#orden
data_ano1 <- C._preca.nivel.ed %>%
  filter(ANO4 == 2023) %>%
  select(-ANO4) %>%
  rename(Prop_precarios_2023 = `Prop. precarios`)

data_ano2 <- C._preca.nivel.ed %>%
  filter(ANO4 == 2024) %>%
  select(-ANO4) %>%
  rename(Prop_precarios_2024 = `Prop. precarios`)
#Salida
C._preca.nivel.ed <- left_join(data_ano1, data_ano2, by = "nivel.ed1") %>%  mutate(
    Prop_precarios_2023 = round(Prop_precarios_2023 * 100, 1),
    Prop_precarios_2024 = round(Prop_precarios_2024 * 100, 1),
    Diferencia = round((Prop_precarios_2024 - Prop_precarios_2023), 1)
  ) %>%
  select(nivel.ed1, Prop_precarios_2023, Prop_precarios_2024, Diferencia)  # Solo las columnas necesarias

  
print(C._preca.nivel.ed)
```

# Precariedad según sexo

Intentando explicar las diferencias en el nivel de precariedad entre varones y mujeres con un cuadro por trimestre y las diferencias.#Proporción de precarios según sexo.

Trabajo la información en trimestres

#este de aca se me fue a la mierda. pero la idea esta. Creo que se podría hacer un dashboard con algo de esto. ¿no? (llamada)

\|

```{r message=TRUE, paged.print=TRUE}
#Entrada
C._preca.sexo_part_ano <- base_asalariados %>%
  group_by(ANO4, CH04) %>%
  summarise(
    Poblacion_Ambos = sum(PONDERA),
    Poblacion_precaria = sum(PONDERA[descuento_jubil == "No"]),
    .groups = "drop"
  ) %>%
  mutate(
    'Prop. precarios' = Poblacion_precaria / Poblacion_Ambos
  )
#orden
data_ano1 <- C._preca.sexo_part_ano %>%
  filter(ANO4 == 2023) %>%
  select(-ANO4) %>%
  rename(Prop_precarios_2023 = `Prop. precarios`)

data_ano2 <- C._preca.sexo_part_ano %>%
  filter(ANO4 == 2024) %>%
  select(-ANO4) %>%
  rename(Prop_precarios_2024 = `Prop. precarios`)
#Salida
cambio_precariedad_sexo <- left_join(data_ano1, data_ano2, by = "CH04") %>%
  mutate(
    Sexo = ifelse(CH04 == 1, "Varón", "Mujer"),
    Prop_precarios_2023 = round(Prop_precarios_2023 * 100, 1),
    Prop_precarios_2024 = round(Prop_precarios_2024 * 100, 1),
    Diferencia = round((Prop_precarios_2024 - Prop_precarios_2023), 1)
  ) %>%
  select(Sexo, Prop_precarios_2023, Prop_precarios_2024, Diferencia)  # Solo las columnas necesarias

  
print(cambio_precariedad_sexo)
```

(introducir analisis: las mujeres son mas rpecarias y en el año de milei estan peor).

## Precariedad Multidimensional

Ahora bien para evaluar cual es el mejor indicador de estos a la hora de identificar la situación de precariedad construimos un cuadro que cruce las distintas dimensiones con una variable que funciona como "intensidad de la precariedad" dónde cada personas es mas precaria según cuantas dimensiones de precariedad se le haya encontrado.

```{r}

C._preca.nivel.ed <- base_asalariados %>%
  group_by(ANO4, nivel.ed1) %>%  
  summarise(
    Poblacion_Ambos = sum(PONDERA, na.rm = TRUE),  # Punto 2: Agregar na.rm = TRUE
    Poblacion_precaria = sum(PONDERA[descuento_jubil == "No"], na.rm = TRUE),  # Punto 2: Agregar na.rm = TRUE
    .groups = "drop"
  ) %>%
  mutate(
    `Prop. precarios` = Poblacion_precaria / Poblacion_Ambos
  )


C._preca.total <- base_asalariados %>%
  group_by(ANO4, total_precario) %>%
  summarise(
    Total = sum(PONDERA, na.rm = TRUE),  # Total general
    sindescuento = sum(PONDERA[descuento_jubil == "No"], na.rm = TRUE),  # Sin descuento jubilatorio
    trabajo.confinalizacion = sum(PONDERA[tiempo.determinado == "Si"], na.rm = TRUE),  # Contrato con fin
    Part.time.involuntario = sum(PONDERA[part.time.inv == "Si"], na.rm = TRUE),  # Trabajo part-time involuntario
    a.tiempo.det = sum(PONDERA[tiempo.determinado == "Si"], na.rm = TRUE),  # Repetido, ¿es necesario?
    .groups = "drop"
  ) %>%
  mutate(
    `Prop. precarios` = sindescuento / Total  # Cambio de nombres
  )

```

```{r}
C._preca.total_pct <- base_asalariados %>%
  group_by(ANO4, total_precario) %>%
  summarise(
    Total = sum(PONDERA),
    Sindescuento = sum(PONDERA[descuento_jubil == "No"]),
    Trabajo_confinalizacion = sum(PONDERA[tiempo.determinado == "Si"]),
    Part_time_involuntario = sum(PONDERA[part.time.inv == "Si"]),
    A_tiempo_det = sum(PONDERA[tiempo.determinado == "Si"]),
    .groups = "drop"
  ) %>%
  mutate(
    Sindescuento = round(Sindescuento / Total * 100, 1),
    Trabajo_confinalizacion = round(Trabajo_confinalizacion / Total * 100, 1),
    Part_time_involuntario = round(Part_time_involuntario / Total * 100, 1),
    A_tiempo_det = round(A_tiempo_det / Total * 100, 1)
  ) %>%
  select(-Total)  # Eliminar la columna Total si ya no es necesaria
```

```{r}

sexos <- c("Varón", "Mujer", "Ambos")

# Función para escalar tamaños (evita tamaños desproporcionados)
escala_puntos <- function(valores) {
  5 + sqrt(valores) * 9  # Puedes ajustar estos valores si es necesario
}

# Crear gráfico interactivo con configuración inicial
fig <- plot_ly() %>%
  layout(
    title = "Proporción de Niveles Educativos - Varón",
    xaxis = list(title = "Trimestre"),
    yaxis = list(
      title = "Nivel Educativo",
      categoryorder = "array",
      categoryarray = c("Menor a Secundaria", "Secundaria Completa", "Superior Incompleto", "Superior Completo"),
      autorange = TRUE
    ),
    updatemenus = list(
      list(
        type = "dropdown",
        active = 0,
        buttons = list(
          # Botón para Varón: primeras 4 trazas visibles
          list(
            method = "update", 
            args = list(
              list(visible = c(TRUE, TRUE, TRUE, TRUE, FALSE, FALSE, FALSE, FALSE, FALSE, FALSE, FALSE, FALSE)),
              list(title = "Proporción de Niveles Educativos - Varón")
            ),
            label = "Varón"
          ),
          # Botón para Mujer: trazas 5 a 8 visibles
          list(
            method = "update", 
            args = list(
              list(visible = c(FALSE, FALSE, FALSE, FALSE, TRUE, TRUE, TRUE, TRUE, FALSE, FALSE, FALSE, FALSE)),
              list(title = "Proporción de Niveles Educativos - Mujer")
            ),
            label = "Mujer"
          ),
          # Botón para Ambos: últimas 4 trazas visibles
          list(
            method = "update", 
            args = list(
              list(visible = c(FALSE, FALSE, FALSE, FALSE, FALSE, FALSE, FALSE, FALSE, TRUE, TRUE, TRUE, TRUE)),
              list(title = "Proporción de Niveles Educativos - Ambos")
            ),
            label = "Ambos"
          )
        )
      )
    )
  )

# Agregar trazas para cada grupo, en el orden deseado
for (sexo in sexos) {
  datos_filtrados <- c.91_precaSS_educ_sexo_final %>%
    filter(sexo == !!sexo)
  
  # Asignar color según sexo
  color <- case_when(
    sexo == "Varón" ~ "blue",
    sexo == "Mujer" ~ "red",
    sexo == "Ambos" ~ "grey"
  )
  
  # Solo las trazas para Varón se muestran por defecto
  visible_flag <- ifelse(sexo == "Varón", TRUE, FALSE)
  
  # Se agregan 4 trazas para cada grupo (una para cada nivel educativo)
  fig <- fig %>%
    add_trace(
      data = datos_filtrados,
      x = ~ anio_trim,
      y = ~ "Menor a Secundaria",
      type = 'scatter',
      mode = 'markers+text',
      text = ~ paste0(round(`prop_Menor a Secundaria`, 1), "%"),
      textposition = "middle center",
      marker = list(size = ~ escala_puntos(`prop_Menor a Secundaria`), color = color),
      name = paste("Menor a Secundaria (", sexo, ")"),
      visible = visible_flag
    ) %>%
    add_trace(
      data = datos_filtrados,
      x = ~ anio_trim,
      y = ~ "Secundaria Completa",
      type = 'scatter',
      mode = 'markers+text',
      text = ~ paste0(round(`prop_Secundaria Completa`, 1), "%"),
      textposition = "middle center",
      marker = list(size = ~ escala_puntos(`prop_Secundaria Completa`), color = color),
      name = paste("Secundaria Completa (", sexo, ")"),
      visible = visible_flag
    ) %>%
    add_trace(
      data = datos_filtrados,
      x = ~ anio_trim,
      y = ~ "Superior Incompleto",
      type = 'scatter',
      mode = 'markers+text',
      text = ~ paste0(round(`prop_Superior Incompleto`, 1), "%"),
      textposition = "middle center",
      marker = list(size = ~ escala_puntos(`prop_Superior Incompleto`), color = color),
      name = paste("Superior Incompleto (", sexo, ")"),
      visible = visible_flag
    ) %>%
    add_trace(
      data = datos_filtrados,
      x = ~ anio_trim,
      y = ~ "Superior Completo",
      type = 'scatter',
      mode = 'markers+text',
      text = ~ paste0(round(`prop_Superior Completo`, 1), "%"),
      textposition = "middle center",
      marker = list(size = ~ escala_puntos(`prop_Superior Completo`), color = color),
      name = paste("Superior Completo (", sexo, ")"),
      visible = visible_flag
    )
}

# Mostrar gráfico
fig

```

