---
author: "Agus Romero y Gaspo Herrero"
date: "2025-03-09"
output:
  html_notebook:
    toc: true
    toc_float: true
  html_document:
    toc: true
    df_print: paged
---

------------------------------------------------------------------------

# INTRODUCCION

Este es el trabajo de presentación final de Agus y Gaspo.

La idea del Trabajo es hacer un seguimiento general del mercado de trabajo al que le podamos ir incorporando cambios.

Utilizaremos la Encuesta Permanente de Hogares (EPH) del INDEC.

Objetivo: Nos interesa explorar los principales cambios en el Mercado de Trabajo a raíz del nuevo gobierno como guía para explorar las herramientas.

Para trabajar en el entorno compartido de github configuarmos una carpeta de origen de la información (*El pescado*), una carpeta con los Scripts (*El cuchillo*) y una carpeta con los resultados (*Las tripas*).

Como la idea era poder aplicarlo de manera repetida para los distintos trimestres y poder construir series, decidimos que el pescado contenga todas las bases de interes. Que los Scripts trabajan principalmente con funciones que permitan la repitencia trimestre a trimestre. Y en este caso, los resultados, en lugar de ser los presentados en la carpeta resultados, serán presentados en este Markdown (el kanicama).

# Primeros cambios en la base

Construimos un entorno de trabajo y una funcion para descargar la información para luego descargar las y juntarlas, ya listas para trabajar y transformar toda junta.

```{r echo=TRUE, message=FALSE, warning=FALSE}
#Librerías
# Librerías necesarias
  library(tidyverse)
  library(eph)
  library(haven)
  library(dplyr)
  library(readr)
  library(openxlsx)
# Configuro mi espacio de trabajo y armo las primeras direcciones y funciones
#Ruta donde se almacenan los archivos RDS
  ruta_datos <- "01_data/"
  
  # Función para importar datos desde RDS
  importar_datos <- function(ano, trimestre) {
    archivo <- paste0(ruta_datos, "base_", ano, "_T", trimestre, ".rds")
    
    if (file.exists(archivo)) {
      datos <- readRDS(archivo) %>%
        mutate(anio_trim = paste0(ANO4, "T", TRIMESTRE))  # Agregar columna para identificación
      
      return(datos)
    } else {
      message("No se encontró: ", archivo)
      return(NULL)
    }
  }
  
  # Definir los trimestres de interés (3T 2023 hasta 2T 2024)
  trimestres_seleccionados <- expand.grid(
    ANO4 = 2023:2024, 
    TRIMESTRE = 1:4
  ) %>%
    filter(!(ANO4 == 2023 & TRIMESTRE < 3),  # Excluir antes del 3T 2023
           !(ANO4 == 2024 & TRIMESTRE > 2))  # Excluir después del 2T 2024

# Importar y combinar todos los archivos
  lista_datos <- lapply(1:nrow(trimestres_seleccionados), function(i) {
    importar_datos(trimestres_seleccionados$ANO4[i], 
                   trimestres_seleccionados$TRIMESTRE[i])
  })
  
  # Unir todas las bases en una sola ####
  base <- bind_rows(lista_datos)

```

Con la base inicial, incorporamos las variables del CAES y el CNO. Construimos unas variables de rango etario y nivel educativo (diferenciando superior completo e incompleto)

```{r include=FALSE}
   
  # Organizar etiquetas y clasificaciones
base <- base %>%
    organize_labels(type = "individual") %>%
    organize_caes() %>%   # Etiquetas según CAES
    organize_cno()        # Clasificación según CNO
  
head(base)
# Comienza el juego de las bases #### 
base <- readRDS("01_data/input_original/bases_originales.rds")

# Crear variables rango_etario y nivel.ed1
base <- base %>%
  mutate(
    rango_etario = case_when(
      CH06 < 19  ~ "Menor a 19",
      CH06 >= 19 & CH06 <= 25 ~ "19 a 25",
      CH06 >= 26 & CH06 <= 35 ~ "26 a 35",
      CH06 >= 36 & CH06 <= 45 ~ "36 a 45",
      CH06 >= 46 & CH06 <= 55 ~ "46 a 55",
      CH06 >= 56 & CH06 <= 65 ~ "56 a 65",
      CH06 >= 66 & CH06 <= 75 ~ "66 a 75",
      CH06 >= 76 & CH06 <= 85 ~ "76 a 85",
      CH06 > 85  ~ "Mayor a 85",
      TRUE ~ NA_character_
    ),
    nivel.ed1 = factor(case_when(
      NIVEL_ED %in% c(7,1,2,3) ~ "Menor a Secundaria", 
      NIVEL_ED %in% 4 ~ "Secundaria Completa",
      NIVEL_ED == 5 ~ "Superior Incompleto",
      NIVEL_ED == 6 ~ "Superior Completo",
      TRUE ~ "Ns/Nr"
    ), levels = c("Menor a Secundaria","Secundaria Completa","Superior Incompleto","Superior Completo"))
  )

# Filtrar ocupados
base_ocupados <- base %>%
  filter(ESTADO == 1)

# Guardar base ocupados
saveRDS(base_ocupados, "01_data/outputs_filtros/bases_ocupados.rds")

# Cargar base de ocupados
#base_ocupados <- readRDS("01_data/outputs_filtros/bases_ocupados.rds")


```

Como segundos cambios, introducimos las primeras variables para cateogrizar precariedad en la población ocupada. A destacar, esta el cambio en la construcción de la variable de "tamaño del establacimiento" lizar cruces.

```{r}
calcular_poblacion_estado_cat_ocup <- function(df) {
  df_ocupado <- df %>%
    filter(ESTADO == 1)
  
  df_ocupado$ESTADO <- as.factor(df_ocupado$ESTADO)
  df_ocupado$CAT_OCUP <- as.factor(df_ocupado$CAT_OCUP)
  
  c.1.2_cat_ocup <- df_ocupado %>%
    group_by(CAT_OCUP, anio_trim) %>%
    summarise(
      Poblacion_Ambos = sum(PONDERA, na.rm = TRUE),
      Poblacion_Varones = sum(PONDERA[CH04 == 1], na.rm = TRUE),
      Poblacion_Mujeres = sum(PONDERA[CH04 == 2], na.rm = TRUE),
      .groups = "drop"
    ) %>%
    mutate(across(Poblacion_Ambos:Poblacion_Mujeres, ~ replace(., is.na(.), "-")))
  
  levels(c.1.2_cat_ocup$CAT_OCUP) <- c("Patrón", "Cuenta propia", "Obrero o empleado", 
                                       "Trabajador familiar sin remuneración", "Ns./Nr.")
  
  return(c.1.2_cat_ocup)
}

```

(ver anexo I)

Con esto ya tenemos preparadas las principales variables para empezar

# Modificaciones para asalariados

A continuación, nos quedamos solo con la población asalariada. Y creamos las principales variables con las que evaluar la precariedad:

(i) Tecnología y calificación: los trabajos precarios son trabajos de baja tecnología y baja calificación, en este caso serán considerados precarios quienes no utilizan ninguna maquinaria como herramientas de trabajo, exceptuando que se trate de profesionaes.

(ii) Tamaño del establecimiento: los trabajos en establecimientos pequeños se enfrentan a una menor division social y tecnica del trabajo, y a menores niveles de productividad.

     Serán considerados precarios aquellos que trabajen establecimientos con menos de 5 trabajadores

(iii) Descuento jubilatorio: es una variable históricamente construida para conocer las condiciones de trabajo de las personas asalariadas. Sin embargo, es consensuada como la mejor variable para identificar la condicion de precario en los asalariados. Aquellos que no cuenten con descuentos jubilatorios por el puesto de trabajo, serán considerados precarios.

(iv) Trabajadores a tiempo parcial involuntario : Los trabajadores subocupados, es decir que trabajan menos de una jornada considerada normal por razones involuntarias y que están disponibles para trabajar serán considerados trabajadores en empleos precarios.

     Una vez consideradas las dimensiones de precariedad mencionadas, construimos una variable que cuente cuantas de ellas se cumplen para determinadas actividades o grupo de personas.

```{r echo=TRUE}
base_asalariados <- base_ocupados %>% filter(CAT_OCUP==3)
# Guardar base asalariados
saveRDS(base_asalariados, "01_data/outputs_filtros/bases_asalariados.rds")
# Cargar base de asalariados
base_asalariados <- readRDS("01_data/outputs_filtros/bases_asalariados.rds")
# Crear variables de precariedad ####
base_asalariados <- base_asalariados %>%
  mutate(
      # Signo de precariedad tecnológica y de calificación
      preca_tecno_calif = case_when(
      TECNOLOGIA == 1 & CALIFICACION == 1 ~ 4,  # Solo cuando ambos son 1
        TRUE ~ 0 ),
      
    # Clasificación de educación
      nivel.ed = factor(case_when(
        NIVEL_ED %in% c(7,1,2,3) ~ "Menor a Secundaria",
        NIVEL_ED %in% c(4,5) ~ "Secundaria Completa",
        NIVEL_ED == 6 ~ "Superior Completo",
        TRUE ~ "Ns/Nr"),
        levels = c("Menor a Secundaria","Secundaria Completa","Superior Completo")),
    
    # Clasificación de tamaño del establecimiento
    tamanio.establec = factor(case_when(
      PP04C %in% 1:6  ~ "Pequeño",
      PP04C %in% 7:8  ~ "Mediano",
      PP04C %in% 9:12 ~ "Grande",
      PP04C %in% 99   ~ "Ns/Nr"
    ), levels = c("Pequeño","Mediano","Grande","Ns/Nr")),
    descuento_jubil = case_when(PP07H == 1 ~ "1", PP07H == 2 ~ "0"),
    part.time.inv = case_when(PP3E_TOT < 35 & PP03G == 1 ~ "1", TRUE ~ "0"),
    tiempo.determinado = case_when(PP07C == 1 ~ "1", TRUE ~ "0"),
    signo_educ_tamaño = as.integer(nivel.ed == "Menor a Secundaria" & tamanio.establec == "Pequeño"),  # 1er signo
    signo_sindescuento = as.integer(descuento_jubil == "0"),  # 2do signo
    signo_tiempo = as.integer(part.time.inv == "1" & tiempo.determinado == "0"),  # 3er signo
    signo_tecno_calif = as.integer(preca_tecno_calif == 4),  # 4to signo
    total_precario = signo_educ_tamaño + signo_sindescuento + signo_tiempo + signo_tecno_calif)

# Guardar base con precariedad
saveRDS(base_asalariados, "01_data/outputs_filtros/bases_precariedad.rds")


```

## Precariedad según sexo

```{r}
C.prueba_sexo <- base_asalariados %>% summarise(
      Poblacion_Ambos = sum(PONDERA, na.rm = TRUE),
      Poblacion_Varones = sum(PONDERA[CH04 == 1], na.rm = TRUE),
      Poblacion_Mujeres = sum(PONDERA[CH04 == 2], na.rm = TRUE),
      .groups = "drop",
      'Prop. varones' = Poblacion_Varones / Poblacion_Ambos,
      'Prop. mujeres' = Poblacion_Mujeres / Poblacion_Ambos
    )

C.prueba_sexo_preca.intensi <- base_asalariados %>% group_by(total_precario) %>% summarise(
      Poblacion_Ambos = sum(PONDERA, na.rm = TRUE),
      Poblacion_Varones = sum(PONDERA[CH04 == 1], na.rm = TRUE),
      Poblacion_Mujeres = sum(PONDERA[CH04 == 2], na.rm = TRUE),
      .groups = "drop",
      'Prop. varones' = Poblacion_Varones / Poblacion_Ambos,
      'Prop. mujeres' = Poblacion_Mujeres / Poblacion_Ambos
    )
C.prueba_preca.intensi_sexo <- base_asalariados %>% group_by(CH04) %>% summarise(
      Poblacion_Ambos = sum(PONDERA, na.rm = TRUE),
      Poblacion_Varones = sum(PONDERA[CH04 == 1], na.rm = TRUE),
      Poblacion_Mujeres = sum(PONDERA[CH04 == 2], na.rm = TRUE),
      .groups = "drop",
      'Prop. varones' = Poblacion_Varones / Poblacion_Ambos,
      'Prop. mujeres' = Poblacion_Mujeres / Poblacion_Ambos
    )
cuadro_precariedad_ambos_trimestral <- function(df) {
  indicadores <- df %>%
    group_by(TRIMESTRE) %>%
    summarise(
      Total = n(),
      "Signo 1: Educación-Tamaño" = sum(signo_educ_tamaño, na.rm = TRUE),
      "Signo 2: Sin Descuento Jubilatorio" = sum(signo_sindescuento, na.rm = TRUE),
      "Signo 3: Tiempo (PT involuntario + Indeterminado)" = sum(signo_tiempo, na.rm = TRUE),
      "Signo 4: Tecnología-Calificación" = sum(signo_tecno_calif, na.rm = TRUE),
      "Total con al menos 1 de 3" = sum(almenos1de3, na.rm = TRUE),
      "Total sin signos de precariedad" = sum(sin_preca_de3, na.rm = TRUE),
      .groups = "drop"
    ) %>%
    pivot_longer(cols = -c(Total, TRIMESTRE), names_to = "Indicador", values_to = "Frecuencia_ambos") %>%
    mutate(Proporcion_ambos = round(Frecuencia_ambos / Total * 100, 2)) %>%
    pivot_wider(names_from = TRIMESTRE, values_from = c(Frecuencia_ambos, Proporcion_ambos))
  
  return(indicadores)
}

cuadro_precariedad_sexo_trimestral <- function(df) {
  indicadores <- df %>%
    group_by(TRIMESTRE, CH04) %>%  # CH04 es la columna de sexo
    summarise(
      Total = n(),
      "Signo 1: Educación-Tamaño" = sum(signo_educ_tamaño, na.rm = TRUE),
      "Signo 2: Sin Descuento Jubilatorio" = sum(signo_sindescuento, na.rm = TRUE),
      "Signo 3: Tiempo (PT involuntario + Indeterminado)" = sum(signo_tiempo, na.rm = TRUE),
      "Signo 4: Tecnología-Calificación" = sum(signo_tecno_calif, na.rm = TRUE),
      "Total con al menos 1 de 3" = sum(almenos1de3, na.rm = TRUE),
      "Total sin signos de precariedad" = sum(sin_preca_de3, na.rm = TRUE),
      .groups = "drop"
    ) %>%
    pivot_longer(cols = -c(Total, CH04, TRIMESTRE), names_to = "Indicador", values_to = "Frecuencia") %>%
    mutate(Proporcion = round(Frecuencia / Total * 100, 2)) %>%
    pivot_wider(names_from = c(TRIMESTRE, CH04), values_from = c(Frecuencia, Proporcion)) 
  
  return(indicadores)
}

```

## Trabajo la información en trimestres

```{r echo=TRUE, message=TRUE, warning=TRUE, paged.print=TRUE}
filtrar_por_trimestre <- function(df, anio, trimestre) {
  # Crear la columna anio.trim para el formato YYYYTn
  df <- df %>%
    mutate(anio_trim = paste(ANO4, "T", TRIMESTRE, sep = ""))
  
  # Filtrar el dataframe usando str_detect para los patrones "YYYYTn"
  df_filtrado <- df %>%
    filter(str_detect(anio_trim, paste(anio, "T", trimestre, sep = "")))
  
  return(df_filtrado)
}

# Funciones para cálculos
calcular_poblacion_estado <- function(df) {
  # Asegurarnos de que ESTADO sea un factor
  df$ESTADO <- as.factor(df$ESTADO)
  
  c.1.1_estado_sexo <- df %>%
    group_by(ESTADO, anio_trim) %>%
    summarise(
      Poblacion_Ambos = sum(PONDERA, na.rm = TRUE),
      Poblacion_Varones = sum(PONDERA[CH04 == 1], na.rm = TRUE),
      Poblacion_Mujeres = sum(PONDERA[CH04 == 2], na.rm = TRUE),
      .groups = "drop"
    ) %>%
    mutate(across(Poblacion_Ambos:Poblacion_Mujeres, ~ replace(., is.na(.), "-")))
  
  # Asignar niveles a ESTADO
  levels(c.1.1_estado_sexo$ESTADO) <- c("Entrevista no realizada", "Ocupado", "Desocupado", "Inactivo", "Menor de 10 años")
  
  return(c.1.1_estado_sexo)
}

calcular_poblacion_estado_cat_ocup <- function(df) {
  df_ocupado <- df %>%
    filter(ESTADO == 1)
  
  df_ocupado$ESTADO <- as.factor(df_ocupado$ESTADO)
  df_ocupado$CAT_OCUP <- as.factor(df_ocupado$CAT_OCUP)
  
  c.1.2_cat_ocup <- df_ocupado %>%
    group_by(CAT_OCUP, anio_trim) %>%
    summarise(
      Poblacion_Ambos = sum(PONDERA, na.rm = TRUE),
      Poblacion_Varones = sum(PONDERA[CH04 == 1], na.rm = TRUE),
      Poblacion_Mujeres = sum(PONDERA[CH04 == 2], na.rm = TRUE),
      .groups = "drop"
    ) %>%
    mutate(across(Poblacion_Ambos:Poblacion_Mujeres, ~ replace(., is.na(.), "-")))
  
  levels(c.1.2_cat_ocup$CAT_OCUP) <- c("Patrón", "Cuenta propia", "Obrero o empleado", 
                                       "Trabajador familiar sin remuneración", "Ns./Nr.")
  
  return(c.1.2_cat_ocup)
}
trimestres <- list(
  "2023_3" = filtrar_por_trimestre(base, "2023", 3),
  "2023_4" = filtrar_por_trimestre(base, "2023", 4),
  "2024_1" = filtrar_por_trimestre(base, "2024", 1),
  "2024_2" = filtrar_por_trimestre(base, "2024", 2))

# Aplicar las funciones a cada trimestre y consolidar los resultados
c.1.1_resultados <- lapply(trimestres, calcular_poblacion_estado)
c.1.2_resultados <- lapply(trimestres, calcular_poblacion_estado_cat_ocup)

```
