---
title: "Ingresos_23/24"
author: "Gaspo y Agus"
date: "2025-02-16"
output: html_document
---
##Sector Informal (clase 3):

-Asalariado/a en establecimientos de hasta 5 personas

-Cuentapropistas no profesionales (con ocupación de baja calificación)

-Trabajador/a familiar sin salario

-Patrones no profesionales en establecimientos de hasta 5 personas

Población asalariada según:

Máximo nivel educativo alcanzado
Tamaño de establecimiento
Percepción de descuento jubilatorio
Trabajo a tiempo parcial o completo
Trabajo con duración establecida

Signos de precariedad:

filter(ESTADO == 1, CAT_OCUP == 3) %>% # Ocupados asalariados
  mutate(
    nivel.ed = factor(
      case_when(NIVEL_ED %in% c(7,1,2,3) ~ "Menor a Secundaria",
                NIVEL_ED %in% c(4,5) ~ "Secundaria Completa",
                NIVEL_ED == 6 ~ "Superior Completo",
                TRUE ~ "Ns/Nr"),
      levels = c("Menor a Secundaria","Secundaria Completa","Superior Completo")),
    tamanio.establec = factor(
      case_when(PP04C %in% 1:6  ~ "Pequeño",
                PP04C %in% 7:8  ~ "Mediano",
                PP04C %in% 9:12 ~ "Grande",
                PP04C %in% 99   ~ "Ns/Nr"),
      levels = c("Pequeño","Mediano","Grande","Ns/Nr")),
    descuento_jubil = case_when(PP07H == 1 ~ "Si",
                                PP07H == 2 ~ "No"),
    part.time.inv = case_when(PP3E_TOT < 35 & PP03G == 1 ~ "Si",
                             TRUE ~ "No"),
    tiempo.determinado = case_when(PP07C ==  1 ~ "Si",
                                   TRUE ~ "No"))

##Radiografía de la precariedad laboral.

#Se busca categorizar el mercado de trabajo argentino un análisis exploratorio para los 8 trimestres desde el 3ro 2022 hasta 2do 2024, inclyendo 3ro y 4to de 2022, 1, 2, 3, y 4 de 2023 y 1ro y 2do de 2024 para poder comparar la evolución en un año completo de las 2 muestras rotativas de la EPH en su modalidad actual. En este sentido, se busca obtener cantidad de casos, peso relativo en el conjunto y tasas de variación para 3r y 4to trim de 2022 contra 2023, junto con la comparacion para 1r y 2do trim de 2023 y 2024; esto para los siguientes grupos poblacionales: 

-Rangos etarios 14-19, 20-24, 25-34, 35-44, 45-54, 55-64.
-Signos de precariedad (dummy para 3 signos de precariedad)

-Activos-inactivos, Absoluto y % sobre el total. 
-Activos-ocupados/desocupados, Absoluto y % sobre el total.
-Ocupados-asalariados/no asalariados, por sexo y edad. Absoluto y % sobre el total.

-Asalariados precarios según grado de precariedad, sexo y rango etario (con totales agregados de precariedad y sexo y por otro lado de precariedad y rango etario). Absoluto y % sobre el total. Con variaciones % interanuales.

-Asalariados/asalariados precarios (al menos un signo), por sexo y rango etario. Absoluto y % sobre el total. Con variaciones % interanuales.

-Asalariados precarios (1, 2, y 3 signos), públicos y privados, por sexo y rango etario (con totales agregados de precariedad y sexo y por otro lado de precariedad y rango etario). Públicos y privados según grado de precariedad, Absolutos y % sobre el total. Con variaciones % interanuales.

-Asalariados precarios (al menos un signo), privados, por sector de actividad, por sexo (con totales agregados por sector y desagregados por sector y sexo). Absoluto y % sobre el total. Con variaciones % interanuales.



##MONITOR DE INGRESOS ASALARIADOS. 

#Se busca caracterizar la evolución de los ingresos de los asalariados según el grado de precariedad cumpla con 0, 1, 2, o 3 "características" de la misma, segun pertenezca al empleo público o privado, sean "los más jóvenes", o "los más adultos"; en todos los casos en promedios generales y particulares para diferentes segmentos de rango etario, sexo; y en el caso del análisis por sector de actividad para hombres y mujeres para al menos 1 signo de precariedad, sin cruzar por rango etario.

 Contando los casos observados en cada segmento de asalariados (utilizando PONDERA) se busca obtener el peso relativo de la masa de valor percapita promedio de cada segmento.

 A fin de obtener los ingresos reales promedio del trimestre para cada trimestre, según edad, sexo, grado de precariedad; se pondera (PONDIIO) los ingresos de ocupacion principal (P21) de cada segmento y se lo divide por el INDICE DE PRECIOS (IPC...) 

 Se busca obtener una desagregación de los ingresos para 3r y 4to trim de 2022 contra 2023 junto con la comparacion para 1r y 2do trim de 2023 y 2024; ello para los siguientes grupos poblacionales:
 
1- Asalariados sin signos de precariedad, y con al menos 1 signo de precariedad. Luego por edad, 14-19, 20-24, 25-34, 35-44, 45-54, 55-64. (tres columnas de "términos reales" del ingreso por ocupación principal, según IPC, CBA y CBT).  

3 para 22-23 y 3 para 23-24 con columnas de diferencias % interanual para cada indice de precios. hombres+mujeres
3 para 22-23 y 3 para 23-24 con columnas de diferencias % interanual para cada indice de precios. hombres
3 para 22-23 y 3 para 23-24 con columnas de diferencias % interanual para cada indice de precios. mujeres

2- Asalariados sin signos de precariedad, y contra  1, 2, y 3 signos de precariedad. según IPC. 

para 22-23 y 3 para 23-24 con columnas de diferencias % interanual. hombres+mujeres
para 22-23 y 3 para 23-24 con columnas de diferencias % interanual. hombres
para 22-23 y 3 para 23-24 con columnas de diferencias % interanual. mujeres

3- Asalariados jovenes y adultos (15-25 y 55-65) sin precariedad, contra jovenes y adultos con al menos 1 signo de precariedad. Luego por sexo. Según IPC. Var % interanual entre asalariados jovenes vs adultos.
 Var % ineteranual para asalariados jovenes (adultos) h y asalariadas jovenes (adultas) m entre mismos trimestres, por ejemplo, diferencia de ingreso real de juvenes mujeres 22-23

4- Asalariados sin signos de precariedad por sector, contra al menos 1 signo de precariedad por sector.

Dashboard para comparar semestres o mismos trimestres para 2022/2023 o 2023/2024. dif % interanual o intertrimestral al interior del año. 




```{r setup, include=FALSE}
knitr::opts_chunk$set(echo = TRUE)
```
```{r}
## Cargamos librerias:
library(tidyverse)
library(openxlsx)
library(readxl)
library(eph)
library(plotly)
library(flexdashboard)
library(usethis)
```

#EN TERMINAL

#git config --global user.name "agustoromero"
#git config --global user.email "agus.romer.98@gmail.com"
# 0. Navegar al directorio del proyecto
cd ~/Desktop/GitHub/EPH_precariedad_23-24
# 1. Cambiar el directorio de trabajo al nuevo proyecto
setwd(/Desktop/GitHub/EPH_precariedad_23-24)
# 2. Inicializar el repositorio Git (si no lo hiciste)
git init
# 3. Agregar el repositorio remoto (cambia 'tu-usuario' por tu usuario de GitHub)
git remote add origin https://github.com/agustoromero/EPH_precariedad_23-24.git
# 4. Verificar el estado del repositorio
git status
# 5. (Opcional) Cambiar el repositorio remoto si ya estaba asignado
git remote set-url origin https://github.com/agustoromero/EPH_precariedad_23-24.git
# 6. Comprobar que el remoto está correctamente configurado
git remote -v
```{r}
##Defino variables
variables <- c("CODUSU","NRO_HOGAR","COMPONENTE","ANO4","TRIMESTRE", "AGLOMERADO","REGION", "CH03","CH04","CH06","ESTADO","CAT_OCUP","CAT_INAC","PP04A",                "PP04B_COD","PP07H","P21","P47T","PONDERA","PP04D_COD","PP04C",                "PP07A","PP07C","PP05B2_ANO","PP04B3_ANO","PP07E","NIVEL_ED","PONDIIO","PP04C","PP03G","PP3E_TOT") 
base_individual <- get_microdata( year = 2018:2019, period = 1, type = "individual", vars = variables )
```

