---
title: "07_ggplot.dashboards"
author: "Gaspo y Agus"
date: "2025-02-27"
output: html_document
---

```{r setup, include=FALSE}
# Configuración inicial
knitr::opts_chunk$set(echo = TRUE, warning = FALSE, message = FALSE)
library(dplyr)
library(ggplot2)
library(plotly)
library(tidyr)
library(knitr)
library(DT)
```

# 1. Exploración de la Estructura del Proyecto y Ambiente de Trabajo

## 1.1 Listado de Carpetas y Archivos

```{r}
archivos <- list.files(path = ".", recursive = TRUE, full.names = TRUE) 
print(archivos)
```

### 1.2 Listado y Detalles de Objetos en el Ambiente

```{r}
objetos <- ls()
cat("Objetos en el ambiente:\n")
print(objetos)

for (obj in objetos) {
  valor <- get(obj)
  cat("Objeto:", obj, "\n")
  cat("Clase:", class(valor), "\n")
  if (is.data.frame(valor)) {
    cat("Dimensiones:", paste(dim(valor), collapse = " x "), "\n")
    cat("Número de variables:", ncol(valor), "\n")
  }
  cat("\n")
}
```

# 2. Tablas Estáticas (Cortes del Trimestre)

## 2.1 Cuadros de la Población General

Estos cuadros (de c.1.1 a c.7.2) muestran información desagregada que sirve para el análisis general.

```{r}
kable(c.1.1_estado_final, caption = "Cuadro c.1.1: Estado Final")
kable(c.1.2_cat_ocup_final, caption = "Cuadro c.1.2: Categoría de Ocupación")
kable(c.3_rama_tamanio_sexo_final, caption = "Cuadro c.3: Rama, Tamaño y Sexo")
kable(c.4_niveled_tamanio_sexo_final, caption = "Cuadro c.4: Nivel Educativo y Tamaño")
kable(c.5.1_rama_sexo_final, caption = "Cuadro c.5.1: Rama por Sexo")
kable(c.5.2_rama_condicion_registro_final, caption = "Cuadro c.5.2: Rama por Condición de Registro")
kable(c.6_estab_condicion_registro_tipo_final, caption = "Cuadro c.6: Establecimiento por Condición de Registro Tipo")
kable(c.7.1_rama_sexo_final, caption = "Cuadro c.7.1: Rama por Sexo")
kable(c.7.2_rama_condicion_registro_final, caption = "Cuadro c.7.2: Rama por Condición de Registro")

```

## 2.2 Cuadros que definen la precariedad según los signos (del 1 al 4), y se destacan los casos de PrecaTC y PrecaSS.

```{r}
kable(c.8_signos_preca_final, caption = "Cuadro c.8: Distribución de Signos de Precariedad"); kable(c.9.1_precaTC_educ_sexo_final, caption = "Cuadro c.9.1: PrecaTC - Distribución por Educación y Sexo") ;
kable(c.9.2_precaTC_edad_final, caption = "Cuadro c.9.2: PrecaTC - Distribución por Edad"); kable(c.9.3_precaTC_ant_FINAL, caption = "Cuadro c.9.3: PrecaTC - Distribución por Antigüedad"); kable(c.91_precaSS_educ_sexo_final, caption = "Cuadro c.91: PrecaSS - Distribución por Educación y Sexo")
```

# 3 Análisis de la precariedad

## 3.1 Distribución de Signos de Precariedad según Sexo En este ejemplo, utilizamos el cuadro c.8_signos_preca_final. Se asume que contiene las columnas "signo", "sexo" y "conteo".

```{r}

if (exists("c.8_signos_preca_final") &&
    all(c("signo", "sexo", "conteo") %in% names(c.8_signos_preca_final))) {
  
  p_signos <- ggplot(c.8_signos_preca_final, aes(x = as.factor(signo), y = conteo, fill = sexo)) +
    geom_bar(stat = "identity", position = "dodge") +
    labs(title = "Distribución de Signos de Precariedad según Sexo",
         x = "Signo de Precariedad",
         y = "Conteo") +
    theme_minimal()
  
  ggplotly(p_signos)
} else {
  cat("Falta alguna variable en c.8_signos_preca_final.\n")
}
```

## 3.2 Distribución de PrecaTC por Educación y Sexo Utilizamos el cuadro c.9.1_precaTC_educ_sexo_final. Se asume que tiene las columnas "educacion", "sexo" y "conteo".

```{r}

if (exists("c.9.1_precaTC_educ_sexo_final") &&
    all(c("educacion", "sexo", "conteo") %in% names(c.9.1_precaTC_educ_sexo_final))) {
  
  p_precaTC <- ggplot(c.9.1_precaTC_educ_sexo_final, aes(x = educacion, y = conteo, fill = sexo)) +
    geom_bar(stat = "identity", position = "dodge") +
    labs(title = "PrecaTC: Distribución por Educación y Sexo",
         x = "Nivel Educativo",
         y = "Conteo") +
    theme_minimal()
  
  ggplotly(p_precaTC)
} else {
  cat("Falta alguna variable en c.9.1_precaTC_educ_sexo_final.\n")
}

```

## 3.3 Distribución de PrecaSS por Educación y Sexo.

Utilizamos el cuadro c.91_precaSS_educ_sexo_final, asumiendo columnas similares a las del anterior.

```{r}
if (exists("c.91_precaSS_educ_sexo_final") &&
    all(c("educacion", "sexo", "conteo") %in% names(c.91_precaSS_educ_sexo_final))) {
  
  p_precaSS <- ggplot(c.91_precaSS_educ_sexo_final, aes(x = educacion, y = conteo, fill = sexo)) +
    geom_bar(stat = "identity", position = "dodge") +
    labs(title = "PrecaSS: Distribución por Educación y Sexo",
         x = "Nivel Educativo",
         y = "Conteo") +
    theme_minimal()
  
  ggplotly(p_precaSS)
} else {
  cat("Falta alguna variable en c.91_precaSS_educ_sexo_final.\n")
}

```

# 4. Filtros Interactivos en Tablas de Cuadros

```{r}
DT::datatable(c.8_signos_preca_final, filter = "top", caption = "Tabla interactiva: Distribución de Signos de Precariedad")
```
